【裁判字號】    94,訴,1264
【裁判日期】    951106
【裁判案由】    塗銷移轉登記
【裁判全文】
臺灣臺中地方法院民事判決  94年度訴字第1264號
原      告  戊○○
訴訟代理人  齊彥良    律師
被      告  羅字森
            傅羅阿春
            羅阿齊
            羅菊英
            王羅維萍
            張羅阿五
共      同
訴訟代理人  沈明欣    律師
複代理人    甲○○
被      告  羅巧莉
被      告  己○○
當事人間所有權移轉登記事件，本院於95年10月23日言詞辯論終
結，判決如下：
    主    文
被告應將坐落台中縣東勢鎮○○○段第八八三地號、地目田、面
積一三二七平方公尺及坐落台中縣東勢鎮○○○段第八八三之一
地號、地目田、面積二九平方公尺之土地所有權如附表所示之應
有部分移轉登記予原告。
訴訟費用由被告連帶負擔。
    事實及理由
壹、程序方面：
  (一)被告丁○○○於原告提起本訴後，於民國（下同）94年12月
    24日死亡，其繼承人之被告均聲明承受訴訟，核無不合，先
    此敘明。
  (二)按訴狀送達後，原告不得將原訴變更或追加他訴。但有下列
    各款情形之一者，不在此限：一被告同意者。被告於訴之變
    更或追加無異議，而為本案之言詞辯論者，視為同意變更或
    追加。民事訴訟法第255條第1項第1款、第2項分別定有明文
    。本件原告原依侵權行為之法律關係起訴，於訴狀送達後變
    更訴訟標的依繼承及履行協議之法律關係請求，，且被告就
    原告所為訴之變更未表示異議並為本案之言詞辯論，原告所
    為訴之變更，合於上開法條之規定，應予准許。
  (三)被告己○○、羅巧莉經合法通知，未於最後言詞辯論期日到
    庭，核無民事訴訟法第386條各款所列情形，爰依原告聲請
    由其一造辯論而為判決。
貳、實體方面：
一、原告方面：
  (一)緣訴外人羅吉德育有3子，長子羅字財、次子羅字燈、3子羅
    字森，次子羅字燈於民國（下同）49年9月8日即夭逝且無子
    嗣。長子羅字財為原告之父，於73年4月29日死亡，訴外人
    羅吉德生前有感年事漸高，乃與原告及被告羅字森於84年10
    月31日就其所有座落台中縣東勢鎮○○○段第1318-1地號（
    即第1313地號）、第1318地號、第883地號、第883-1地號土
    地及新屋（前段1棟）、舊屋（後段1棟）、曾祖墳1門、祖
    墳（祖父、母墳各1門）等財產訂立財產分配繼承書，以抽
    籤方式為分配，由原告抽籤取得上開地段第883地號、第88
    3-1地號土地（以下簡稱系爭土地）及舊屋、祖墳等不動產
    ，嗣並由原告現實占有使用管領系爭土地，其餘不動產則由
    被告羅字森分配取得。
  (二)訴外人羅吉德於93年6月28日離世後，兩造雖於同年11月21
    日召開家庭會議，惟召集之緣由係就原告與被告己○○、羅
    巧莉之祖母（即其餘被告之母親）丁○○○老年安養問題為
    主題而研商，但並無具體詳盡之結論。且於會議中被告羅字
    森明知兩造及訴外人羅吉德前已訂有財產分配繼承書，竟以
    該協議未經法院公證係無效而予否定，被告羅字森有故意以
    不實之事令原告陷於錯誤，縱原告在遺產分割契約書中簽名
    ，亦屬受被告羅字森詐欺而為之意思表示，原告主張撤銷該
    意思表示。況原告發覺受被告羅字森詐欺後，即於次日委由
    原告之母丙○○以電話通知代書乙○○轉知被告等人撤銷該
    意思表示。退步而言，被告羅字森等主張財產全歸丁○○○
    所有，惟就系爭土地實際登記內容以觀，亦未依該主張履行
    登記為丁○○○所有，而係登記為兩造及丁○○○共有，嗣
    丁○○○於94年12月24日死亡，其登記之應有部分1/8，經
    原告辦理繼承登記後為兩造公同共有（原告就系爭土地之應
    有部分為1/24、公同共明1/8，被告等就系爭土地之應有部
    分比例如附表所示），益證該分割契約之意思表示業經原告
    撤銷。
  (三)原告從未為拋棄原告因與訴外人羅吉德、被告羅字森所訂財
    產分配繼承書而取得之債權之意思表示。本件被繼承人羅吉
    德於生前與原告及被告羅字森訂立財產分配繼承書，為兩造
    所不爭執，其性質為一贈與契約，於訴外人羅吉德辭世後，
    被告等為羅吉德之繼承人，應承受羅吉德財產上之一切權利
    義務，故被告等對於系爭財產分配繼承書契約，應負連帶履
    行之義務，爰依繼承及履行財產分配繼承書之法律關係提起
    本訴。並聲明求為判決：被告應將系爭土地如附表所示應有
    部分之不動產所有權全部移轉登記予原告。
二、被告己○○、羅巧莉經合法通知未於最後言詞辯論期日到庭
    ，惟據其前到庭陳述均對原告主張之事實無意見，並同意原
    告之請求。
三、被告被告羅字森、傅羅阿春、羅阿齊、羅菊英、王羅維萍、
    張羅阿五部分：
  (一)財產分配繼承書雖為訴外人羅吉德生前所立，且系爭土地亦
    為原告現實占有，惟訴外人羅吉德死亡後，羅吉德之繼承人
    於93年11月21日召開家庭會議，出席人員包括原告（並兼被
    告己○○、羅巧莉之代理人）、被告羅字森、傅羅阿春、羅
    阿齊（並兼被告王羅維萍、丁○○○之代理人）、羅菊英、
    張羅阿五等人，會議中各繼承人因考量丁○○○當時身體狀
    況不佳，於安養院所需之費用不低，故全體繼承人協議同意
    將被繼承人羅吉德之一切財產及不動產皆由丁○○○繼承，
    並由出席人員在會議紀錄之遺產分割契約上簽名確認。
  (三)原告主張93年11月21日於家庭會議簽立之遺產分割契約書係
    受被告羅字森詐欺而為，並主張撤銷該意思表示。惟由證人
    丙○○及乙○○之證述，原告係因考量本身並無能力照養祖
    母丁○○○，方才同意被繼承人羅吉德遺留之財產（包含系
    爭土地）全部由丁○○○繼承，以求免除扶養丁○○○之責
    任，故在遺產分割契約上簽名，並非因聽及被告羅字森告知
    84 年所作之財產分配繼承書無效等語，因陷於錯誤而為意
    思表示，不論被告羅字森有無告知原告財產分配繼承書無效
    ，均不影響原告於遺產分割契書簽名表示同意之表示。況且
    關於不動產設定負擔之契約應經公證，為民法第166條之1所
    明定，一般人並不知悉其施行日期另有規定，縱被告羅字森
    告知原告84年簽立之財產分配繼承書未經法院公證無效，亦
    屬被告羅字森主觀上之認知，被告羅字森將此主觀認知告知
    原告，縱與法律規定不符亦非對原告行使詐術，原告主張被
    告羅字森詐欺，自應就被告羅字森曾告知財產分配繼承書無
    效及被告羅字森知悉該告知內容不實，仍故意隱瞞實情等情
    節，負舉證之責，否則原告依民法第92條第1項規定，撤銷
    遺產分割契約書所為之意思表示，即屬無理。
  (三)系爭遺產分割契約書並無得撤銷之事由，原告主張撤銷於法
    無據，該遺產分割契約書既屬有效，則兩造間就被繼承人羅
    吉德之財產自應依此分割契約書為彼此間權義之依據。84年
    間原告與被告羅字森、被繼承人羅吉德所立之財產分配繼承
    書並不符合法定之遺囑方式，其法律性質非屬遺贈，且系爭
    財產分配繼承書之目的係在將羅吉德之財產事先分配無償贈
    與予繼承人，其性質應屬一般之贈與契約，該贈與契約固因
    贈與人（羅吉德）與受贈人（原告）之意思表示合致而成立
    生效，惟原告在受贈之不動產尚未移轉登記為其所有前，僅
    取得債權而已，又此基於贈與契約而取得之債權為財產權自
    允許權利人拋棄，本件原告於被繼承人羅吉德死亡後，既表
    明願將受贈之不動產，由丁○○○單獨繼承，足見原告已將
    基於財產分配協議之贈與契約所取得之債權拋棄，應視為原
    告自始未取得該權利，原告再依財產分配繼承書請求被告等
    辦理所有權移轉登記，實無理由。至於依遺產分割契約書係
    將被繼承人羅吉德之財產全部由丁○○○一人取得，而非由
    其餘被告各取得應有部分1/8，不論丁○○○是否同意將不
    動產登記為各1/8，得請求被告塗銷移轉登記者僅丁○○○
    一人，而未包含原告，原告之請求自無理由。並均聲明求為
    判決駁回原告之訴。
四、兩造不爭執之事實：
  (一)84年10月31日原告與被告羅字森簽立財產分配繼承書，原告
    分配取得系爭土地，被告羅字森分配取台中縣東勢鎮○○○
    段第1318之2地號、第0516地號、第1313地號土地，此財產
    分配繼承書之性質為贈與契約。
  (二)93年11月21日羅吉德之繼承人召開家庭會議，家庭會議結論
    羅吉德之遺產由丁○○○壹個人繼承，並且簽訂遺產分割契
    約書，原告戊○○參與並親自簽名。
  (三)系爭土地於羅吉德死亡後，辦理繼承登記為兩造及丁○○○
    共有，原登記屬丁○○○所有之應有部分1/分，嗣丁○○○
    死亡後，經原告辦理繼承登記為兩造公同共有（原告就系爭
    土地之應有部分為1/24、公同共有1/8，被告等就系爭土地
    之應有部分比例如附表所示）。
五、本件兩造主張爭執之事項乃為：原告得否撤銷其於93年11月
    21日遺產分割契約書所為之意思表示？原告簽立上開遺產分
    割契約之行為是否為原告拋棄因系爭財產分配繼承書所取得
    債權之意思表示？原告得否依繼承及履行協議之法律關係請
    求被告將系爭土地所有權如附表所示之應有部分移轉登記予
    原告？茲分敘如次：
  (一)原告以受被告羅字森詐欺為由，主張撤銷93年11月21日所為
    簽署遺產分割契約書之意思表示等情，為被告羅字森所否認
    有詐欺原告簽立之行為，依原告提出，被告羅字森不為爭執
    之當日會議錄音內容所示，被告羅字森於原告之母丙○○詢
    及：「8年前那一份（即指系爭財產分配繼承書）就作廢了
    嗎？」時固有表示：「所有的文件要在法院公證以後才有所
    謂的生效」等語，惟依證人乙○○即參與該次家庭會議之代
    書證稱：「是羅阿齊透過朋友找我去的。當天開會主要是在
    討論丁○○○安養問題，參與的人是認為說有分到財產的人
    就要負責奉養丁○○○。丙○○在會議中有表示不同意的意
    見，但是最後戊○○同意將全部財產給他祖母。他們以前分
    配的協議我不知道。丙○○是有提到之前的分配方式，羅字
    森強調如果有分到財產就要奉養丁○○○。…我拿那張會議
    記錄給原告簽的時候，上面已經有記載繼承人同意財產由丁
    ○○○繼承，我沒有再重複說明，因為當時參與會議的人都
    已經達成這樣的結論。第二天，是丙○○打電話說她不承認
    這個協議，她也不會提供任何印鑑證明，並說一切按照法律
    辦理。我接到丙○○之後，有再以電話通知羅字森、羅阿齊
    。…」等語，證人丙○○即原告之母證稱：「我有參加，原
    告本人也有參與。主要是討論奉養丁○○○的問題。會議講
    到說要由原告與羅字森奉養丁○○○，財產仍照原來方式分
    配，因為原告尚未成年，須由我負擔，所以我不同意此方式
    …等語。」由上述證人之證詞及原告提出之錄音內容以觀，
    該次會議進行中，被告羅字森等人並非全然否認系爭財產分
    配繼承書之效力，而係均以分配取得財產之人（依財產分配
    繼承書為原告及被告羅字森）即須負擔奉養丁○○○之責任
    ，而原告及其母丙○○則因無法負擔而不同意僅由原告及被
    告羅字森負擔奉養責任，會議中遂以將包含系爭土地在內之
    羅吉德財產均由丁○○○單獨繼承之方式，以該財產供丁○
    ○○安養之用，並經原告及與會被告等簽名同意，則原告之
    同意在遺產分割契約書上簽名，顯係衡量其自身之財力無法
    負擔奉養丁○○○之責，始同意將羅吉德之遺產全由丁○○
    ○取得，與系爭財產分配繼承書有無效力，並無必然之關聯
    性，蓋依該次家族會議與會人員之意見，除原告及其母外，
    咸認為依財產分配繼承書取得財產之原告、被告羅字森應負
    擔奉養丁○○○之責任，故縱該次會議決定將羅吉德之遺產
    分割由原告及被告羅字森取得，亦必附帶有該2人應負擔奉
    養丁○○○之責任之意見，此方為原告同意簽署產分割契約
    書之主要因素，原告既因衡量自身資力無法負擔奉養丁○○
    ○之責而同意簽署遺產分割契約書，自難認為係受被告羅字
    森之詐欺而為意思表示，原告主張撤銷該意思表示，洵屬無
    據。
  (二)被告羅字森等人辯稱原告簽立遺產分割契約書即為拋棄因財
    產分配繼承書而取得債權之意思表示云云，惟為原告所否認
    ，按本件兩造於羅吉德死亡後均未向法院表示拋棄或限定繼
    承，則其繼承被繼承人羅吉德之標的，為羅吉德財產上一切
    權利與義務，就財產權利方面而言，除系爭土地外，另包含
    依財產分配繼承書所載分配予被告羅字森部分之土地，此為
    兩造所不爭執，依卷附遺產分割契約書第二項之約定亦記載
    ：「所有繼承人同意被繼承人之一切財產及不動產，皆由配
    偶丁○○○繼承」等語明確，故該遺產分割契約書之標的係
    針對羅吉德死後所遺留之財產權利為分割，即以系爭土地及
    原分配由被告羅字森取得之土地為標的。至於原告依其與羅
    吉德、被告羅字森所訂之財產分配繼承書所取得之債權，係
    原告依該財產分配繼承書所單獨取得之債權，與因羅吉德之
    死亡而發生之財產繼承無關，本不屬上開遺產分割契約書約
    定之標的，自無從以原告在遺產分割契約書上簽名同意，即
    認為係原告表示拋棄因財產分配繼承書所取得債權之意思表
    示，被告羅字森等人復未能提出其他事證，證明原告已為拋
    棄因財產分配繼承書所取得債權之意思表示，其此部分抗辯
    即無理由，不足採納。
  (三)按繼承人自繼承開始時，除本法另有規定外，承受被繼承人
    財產上之一切權利、義務，民法第1148條前段定有明文；又
    以非經登記不得移轉之財產為贈與者，在未為移轉登記前，
    其贈與不生效力，88年4月20日公布刪除前之民法第407條固
    定有明文，惟贈與契約之成立，以當事人以自己之財產，為
    無償給與於他方之意思表示，經他方允受為要件，此項成立
    要件，不因其贈與標的之為動產或不動產而有差異，僅在原
    民法第407條刪除前，以動產為贈與標的者，其成立要件具
    備時，即生效力，而以不動產為贈與標的者，除成立要件具
    備外，並須經登記始生效，此就民法第406條，與刪除前第
    407條之規定對照觀之甚明。故刪除前民法第407條關於登記
    之規定，屬於不動產贈與之特別生效要件，而非其成立要件
    ，贈與契約，苟具備成立要件時，除其一般生效要件尚有欠
    缺外，贈與人應即受其契約之拘束，就贈與之不動產，負為
    補正移轉物權登記之義務，受贈人亦有此項請求權（最高法
    院40年台上字第1496號判例可供參照）。系爭財產分配繼承
    書之法律性質為訴外人羅吉德生前與原告、被告羅字森三方
    所訂立之贈與契約，且已具備成立要件，為兩造所不爭執，
    該贈與契約復無欠缺一般生效要件或嗣後經撤銷之情形，則
    訴外人羅吉德依贈與契約即負有補正移轉物權登記予原告之
    義務。而訴外人羅吉德死亡後，其繼承人為兩造及丁○○○
    ，嗣丁○○○於原告起訴後死亡，繼承人亦為兩造暨系爭土
    地目前登記為兩造共有及公同共有，應有部分比例如附表所
    示等情，有原告提出之土地登記簿謄本可稽，復為被告等所
    不爭執，則訴外人羅吉德依贈與契約所負將系爭土地辦理移
    轉登記予原告之義務，因羅吉德死亡，於繼承開始時，該項
    義務即由其繼承人即被告等承受，原告自得據以請求被告補
    正移轉物權登記之義務。
  (四)綜上所述，原告依繼承及與訴外人羅吉德、被告羅字森所訂
    財產分配繼承書，依履行協議（贈與契約）之法律關係，提
    起本訴請求被告將系爭土地之所有權（應有部分如附表所示
    ）移轉登記予原告，即屬有據，應予准許。
六、本件判決之基礎已為明確，兩造其餘主張及舉證，均與判決
    結果無影響，爰不一一論駁，附此敘明。
七、訴訟費用負擔之依據：民事訴訟法第85條第2項。
中    華    民    國    95    年    11    月    6    日
                  民事第三庭  法  官  陳文爵
正本係照原本作成。
如對本判決上訴，須於判決送達後20日內向本院提出上訴狀。
中    華    民    國    95    年    11    月    7    日
                              書記官  王美珍
附表：
┌─────┬──────┬──────────────┐
│權  利  人│應有部分比例│備             註           │
├─────┼──────┼──────────────┤
│羅字森    │1/8         │                            │
│          ├──────┼──────────────┤
│          │公同共有1/8 │丁○○○94、12、24身故      │
├─────┼──────┼──────────────┤
│傅羅阿春  │1/8         │                            │
│          ├──────┼──────────────┤
│          │公同共有1/8 │丁○○○94、12、24身故      │
├─────┼──────┼──────────────┤
│羅阿齊    │1/8         │                            │
│          ├──────┼──────────────┤
│          │公同共有1/8 │丁○○○94、12、24身故      │
├─────┼──────┼──────────────┤
│羅菊英    │1/8         │                            │
│          ├──────┼──────────────┤
│          │公同共有1/8 │丁○○○94、12、24身故      │
├─────┼──────┼──────────────┤
│王羅維萍  │1/8         │                            │
│          ├──────┼──────────────┤
│          │公同共有1/8 │丁○○○94、12、24身故      │
├─────┼──────┼──────────────┤
│張羅阿五  │1/8         │                            │
│          ├──────┼──────────────┤
│          │公同共有1/8 │丁○○○94、12、24身故      │
├─────┼──────┼──────────────┤
│羅巧莉    │1/24        │                            │
│          ├──────┼──────────────┤
│          │公同共有1/8 │丁○○○94、12、24身故      │
├─────┼──────┼──────────────┤
│己○○    │1/24        │                            │
│          ├──────┼──────────────┤
│          │公同共有1/8 │丁○○○94、12、24身故      │
└─────┴──────┴──────────────┘

司法院資訊處製作；財團法人民間司法改革基金會備份。
